臺灣桃園地方法院民事判決　　　　　　　 99年度訴字第732號
原　　　告　董郁文
　　　　　　葉俊榮
　　　　　　葉瑞瑛
　　　　　　邱鈺萍
共　　　同
訴訟代理人　鄭世脩律師
　　　　　　劉孟錦律師
上　開一人
複　代理人　周珮琦律師
被　　　告　葉斯懿
上列當事人間請求租佃爭議事件，於民國100 年2 月10日言詞辯
論終結，本院判決如下：
    主  文
確認兩造間就坐落桃園縣觀音鄉○○段一三六五、一三七一地號
土地之耕地租賃關係不存在（租約編號為：桃園縣觀音鄉觀雁字
第八五號耕地租約）。
訴訟費用由被告負擔。
    事實及理由
壹、程序方面：
一、按出租人與承租人間因耕地租佃發生爭議時，應由當地鄉（
    鎮、市、區）公所耕地租佃委員會調解；調解不成立者，應
    由直轄市或縣（市）政府耕地租佃委員會調處；不服調處者
    ，由直轄市或縣（市）政府耕地租佃委員會移送該管司法機
    關，司法機關應即迅予處理，並免收裁判費用，前項爭議案
    件非經調解、調處，不得起訴，耕地三七五減租條例第26條
    第1 項、第2 項前段定有明文。查本件耕地租佃爭議係由原
    告申請調解，嗣經桃園縣觀音鄉公所（下簡稱觀音鄉公所）
    耕地租佃委員會調解及桃園縣政府耕地租佃委員會調處均未
    成立，繼經桃園縣政府耕地租佃委員會移送本院處理等情，
    有桃園縣政府民國99年5 月3 日府地用字第099016485 號函
    （參見本院卷第3 頁）暨所檢送之租佃爭議調解、調處不成
    立案卷宗可憑（附於本院卷外），經核於法並無不合，先予
    敘明。
二、次按確認法律關係之訴，非原告有即受確認判決之法律上利
    益者，不得提起之，民事訴訟法第247 條第1 項前段定有明
    文。所謂即受確認判決之法律上利益，係指因法律關係之存
    在與否不明確，致原告主觀上認為其在法律上之地位有不安
    之狀態存在，且此種不安之狀態，能以確認判決將之除去者
    而言（最高法院52年台上字第1240號判例意旨參照）。查本
    件原告主張兩造間就坐落桃園縣觀音鄉○○段1365、1371地
    號土地（下合稱系爭土地）已無租佃關係存在，惟此情為被
    告所否認，是兩造間就上開租佃關係是否仍有效存在一節顯
    有爭執，且此涉及被告得否依法向原告請求續訂租佃契約，
    應認原告有即受確認判決之法律上利益，其提起本件確認之
    訴，於法有據，應予允許。
三、本件被告經合法通知，未於最後言詞辯論期日到場，核無民
    事訴訟法第386 條各款所列情形，爰依原告聲請，由其一造
    辯論而為判決。
貳、實體方面：
一、原告起訴主張：原告之被繼承人葉邱谷妹前將系爭土地出租
    予被告之被繼承人葉瓊倫，雙方並訂有桃園縣觀音鄉有私有
    耕地租約（租約編號：觀雁字第85號，下稱系爭租約），嗣
    於葉邱谷妹死亡後，由原告繼承系爭土地及租約之權利；而
    葉瓊倫亦已於96年4 月20日死亡，被告並已申請變更為系爭
    租約之承租人。詎自95年9 月間起至98年1 月間止，被告或
    其被繼承人葉瓊倫於系爭土地上長期未為耕作，此有原告所
    自行拍攝之現場照片為證，顯已違反耕地三七五減租條例第
    17條第1 項第4 款關於「非因不可抗力繼續1 年不為耕作」
    之規定，原告自得依該規定終止系爭租約，並聲明：如主文
    所示。
二、被告則以：被告於系爭土地上確有耕作之事實，此業經觀音
    鄉公所及桃園縣政府調查屬實，並原告另案聲請鈞院以97年
    度聲字第1896號事件就系爭土地為證據保全時，經鈞院於98
    年1 月13日至現場勘驗，亦發現系爭土地有翻土耕作之情形
    ；至原告所提出上開自行拍攝之現場照片，並無公信力，尚
    不得引為證據；復系爭土地於被告之被繼承人葉瓊倫死亡後
    ，顯有1 年內因不可抗力原因而無法繼續耕作之情形，出租
    人即原告自不得主張終止系爭租約等語置辯，並聲明：駁回
    原告之訴。
三、原告主張其被繼承人葉邱谷妹前將系爭土地出租予被告之被
    繼承人葉瓊倫耕作，雙方並訂有系爭租約，嗣葉邱谷妹死亡
    後，由原告董郁文、葉俊榮繼承系爭1365地號土地，應有部
    分均為1/2 ，另系爭1371地號土地則係由原告葉瑞瑛、邱鈺
    萍繼承，應有部分亦均為1/2 ；而葉瓊倫亦已於96年4 月20
    日死亡，由其繼承人即被告合法繼承系爭租約成為系爭土地
    之承租人，並已向觀音鄉公所辦理租約變更登記完畢等情，
    有系爭租約附於上開租佃爭議調解、調處不成立案卷可稽，
    並有觀音鄉公所私有耕地租約附表、系爭土地之登記謄本在
    卷可核（參見本院卷第20、26、27頁），且為被告於本院審
    理中所未予爭執，應堪信為真實。至原告復主張被告或其被
    繼承人葉瓊倫於系爭土地已逾1 年未為耕作，有違耕地三七
    五減租條例第17條第1 項第4 款之規定，原告自得依法逕行
    終止系爭租約，故兩造間之系爭租約關係已不存在等情，則
    為被告以前詞否認有未為耕作之事實等語資為抗辯。是本件
    爭點厥為：系爭租約租賃之系爭土地是否確有非因不可抗力
    繼續1 年不為耕作之情形？
四、經查：
  (一)按承租人承租耕地非因不可抗力繼續1 年不為耕作，不問其
    不為耕作者，係承租耕地之一部或全部，出租人均得依耕地
    三七五減租條例第17條第1 項第4 款規定終止租約，收回全
    部耕地（最高法院84年台上字第1856號判例意旨參照）。又
    此所稱「繼續1 年不為耕作」者，係指承租人在主觀上已放
    棄耕作權之意思，且在客觀上繼續不從事耕作，任令承租耕
    地荒蕪廢耕之情形而言（最高法院97年度台上字第254 號判
    決意旨參照）。
  (二)查原告主張被告或其被繼承人葉瓊倫就系爭土地自95年9 月
    間起至98年1 月間止有長期不為耕作事實等情，業據其提出
    林務局農林航空測量所拍攝系爭土地之空照圖及其所自行拍
    攝之系爭土地現場照片附於本院卷證物袋內為證，茲將上開
    分別於95年10月20日（底片號碼：95R032-207號）、96年9
    月29日（底片號碼：96R028-051號）及97年10月20日（底片
    號碼：081020b-276 號）所拍攝之空照圖，與原告自95年9
    月25日起至98年1 月12日止所陸續拍攝系爭土地之現場照片
    互為比對，可見系爭土地於上開期間確實雜草叢生，並未見
    有任何耕作跡象或農作物存在，即呈荒蕪廢耕狀態，已足見
    原告主張被告或其被繼承人葉瓊倫就系爭土地有繼續1 年以
    上未為耕作情形，並非全然無據。雖被告以上開系爭土地現
    場照片係原告所自行拍攝，欠缺公信力云云置辯。惟參諸上
    開照片於拍攝時均附有當日報紙在旁以為佐證，且於照片右
    下方亦有照相機內建日期可資互為對照，又各張照片所拍攝
    之土地樣貌雖因季節、角度而有些微差異，然背景建物均大
    抵相同，亦與上開空照圖所示地上物情形差異不大；並此拍
    攝過程亦經證人董安磐於本院審理中結證稱：此為葉瑞瑛與
    葉俊榮所拍攝，伊是開車載渠等過去，開始拍照時間即為照
    片上所顯示之日期，約係自95年間開始拍攝等語明確（參見
    本院卷第75頁背面），堪信原告所拍攝之上開系爭土地現場
    照片應無造假之虞，可資憑信為真。是被告此部分之主張尚
    難遽認可採。
  (三)至被告雖迭辯稱其於系爭土地上確有耕作云云；惟就其所種
    植之農作物究竟為何，被告於本院審理中初始答稱：係季節
    性蔬菜、茄子、南瓜、玉蜀黍、空心菜云云（參見本院卷第
    11頁背面），惟經本院當庭提示原告所拍攝之上開系爭土地
    現場照片中均未見有被告所稱之前開作物後，被告旋即改稱
    ：該照片上所種植者係牧草，種植牧草係欲賣給農場牧草班
    ，此為觀音鄉政策云云（參見本院卷第49頁），然就本院進
    一步詢問種植牧草係欲賣予何人、是否需辦理相關行政程序
    等節，被告卻表示要再確認、不清楚等語（參見本卷第49頁
    背面），且直至本件言詞辯論終結前，均始終未能就本院訊
    問之上開事項提出確切說明，僅再答稱：伊父親過世前有種
    過牧草，之後就沒有再種牧草等語（參見本院卷第80頁），
    且仍堅稱上開照片中之作物確為「牧草」云云（參見本院卷
    第117 頁背面），然被告若確有於系爭土地上從事耕作之事
    實，衡情應就其於系爭土地上所種植之作物種類、耕作情形
    及出產物處理流程等節知之甚詳，惟被告就此卻前後陳述迴
    異且始終含糊其詞而無法清楚交代，更遑論經本院當庭提示
    上開系爭土地現場照片供證人即被告鄰居高金龍辨識，其表
    示：上開照片中綠色的草應非牧草等語（參見本院卷第50頁
    ），另證人即被告鄰居蔡邱碧欗於本院審理中亦證稱：伊係
    於90年間搬至該處，系爭土地只有開始的1 、2 年是種植牧
    草等語（參見本院卷第77頁），均與被告前揭所述有重大歧
    異，益見被告此部分之主張實難採信屬實。又證人高金龍雖
    證述：伊於95年9 月至98年1 月12日期間，曾看到有人在系
    爭土地上種植絲瓜、地瓜、南瓜等藤蔓類作物等語（參見本
    院卷第49頁背面、第50頁）；證人蔡邱碧欗亦證稱：系爭土
    地於上開期間都是種菜，係季節性蔬菜等語（參見本院卷第
    77頁）；另證人廖德文亦證稱：伊於98年底曾幫被告修理耕
    耘機，因耕耘機在田裡不會動，而伊於95至97年間經過系爭
    土地時，有看到被告母親在種菜等語（參見本院卷第78頁背
    面）。惟證人廖德文前揭證述係於98年底幫被告修理耕耘機
    ，已在原告聲請本院就系爭土地實施證據保全之後，即難據
    此逕認被告於95年9 月間起至98年1 月間止確有於系爭土地
    上耕作之事實；另上開證人所述系爭土地上種植作物之情形
    ，除彼此間之證述已非全然一致外，亦與被告所述顯有出入
    ，且渠等就被告於系爭土地上種植作物之確切時間及所種植
    之面積等節，亦均無法詳細說明，自難僅憑渠等前揭證述即
    得遽為有利被告之認定。
  (四)再被告復辯稱由本院另案證據保全事件至現場勘驗時，系爭
    土地已有翻土耕作跡象，可推知被告確有從事耕作云云。然
    觀諸另案至系爭土地實施證據保全程序之勘驗測量筆錄（參
    見本院97年度聲字第1896號卷第22、23頁），其上明載本院
    於98年1 月13日會同原告訴訟代理人鄭世脩律師及地政人員
    至現場勘驗結果，系爭土地有翻土整地之情形，惟依現場雜
    草被剷除後之現況及土地之外觀，尚無耕種作物之事實，並
    有是日所拍攝之現場照片附卷可參（參見同上卷第29至38頁
    ），與被告上開所述系爭土地於斯時已有耕作跡象云云，顯
    然不符，且翻土整地固無可否認為耕種作物之準備，然與被
    告於事前或事後究有無實際耕作之情形仍係顯然有別，且被
    告於本院審理中亦未就其於該日勘驗後以迄原告終止系爭租
    約前確有耕種行為乙情舉證以為證明，均難據此率斷被告於
    系爭土地確有從事耕作之事實。又者，無論係嗣後觀音鄉公
    所提出附於上開租佃爭議調解、調處不成立案卷內之系爭土
    地98年12月間現場照片（拍攝日期詳觀音鄉公所99年7 月12
    日桃觀鄉民字第0990013260號函，參見本院卷第47頁），抑
    或被告於本件訴訟程序進行中所提出系爭土地99年6 至8 月
    間現場照片（被告逐一記載拍攝日期於照片下方，參見本院
    卷第59至67頁），均係於原告98年4 月間終止系爭租約後所
    拍攝，縱上開照片顯示系爭土地已有復耕之情形，然仍無從
    憑此認定被告於原告終止系爭租約時即已於系爭土地繼續從
    事耕作。末被告另辯稱系爭土地於其父親葉瓊倫過世後1 年
    無法耕作，乃為不可抗力原因，非被告不為耕作云云；然所
    謂「不可抗力」係指人所不能抵抗之阻力，諸如落雷、洪水
    、颱風及戰爭等情事，尚與被告前揭所述事由有別，且系爭
    土地於被告之父親葉瓊倫死亡後，仍可由具耕作能力之繼承
    人如本件被告繼續耕作，而就此被告亦自承其係現耕繼承人
    ，並已申請變更為系爭租約承租人等語，自非無承繼者可為
    耕作，即與不可抗力之情形有間，是被告此部分之主張仍委
    無足採。
  (五)綜上各情以觀，原告主張被告或其被繼承人葉瓊倫於系爭租
    約期限尚未屆滿前，有非因不可抗力繼續1 年不為耕作之情
    形，應屬有據，堪值採信；是原告自得依耕地三七五減租條
    例第17條第1 項第4 款之規定提前終止系爭租約。而查兩造
    於98年4 月8 日（或9 月25日）於觀音鄉公所進行本件租佃
    爭議調解時，原告已明示為終止系爭租約之意思表示，而斯
    時被告亦有出席該次調解，應認該終止租約之意思表示業已
    為被告所知悉，有調解程序筆錄附於上開租佃爭議調解、調
    處不成立案卷可考，則兩造間就系爭租約之耕地租賃關係確
    已因原告於斯時提前終止而消滅。
五、從而，兩造間就系爭土地之耕地租賃關係既因被告有非因不
    可抗力繼續1 年不為耕作之情形，經原告依法終止系爭租約
    ，即已生合法終止之效力；故原告訴請確認兩造間就坐落桃
    園縣觀音鄉○○段1365、1371地號土地之耕地租賃關係不存
    在，為有理由，應予准許。
六、本件事證已臻明確，兩造其餘攻擊防禦方法，於本判決結果
    不生影響，爰不一一論述，併此敘明。
七、據上結論，原告之訴為有理由，依民事訴訟法第385 條第1
    項前段、第78條，判決如主文。
中    華    民    國    100   年     2     月    25   日
                  民事第一庭  法  官  陳振嘉
正本係照原本作成。
如對本判決上訴，須於判決送達後20日內向本院提出上訴狀。如
委任律師提起上訴者，應一併繳納上訴審裁判費。
中    華    民    國   100    年    3     月    1     日
                              書記官  谷貞豫